臺北高等行政法院判決
　　　　　　　　　　　　　　　　　　 93年度訴字第4047號
　　　　　　　　　　　　　　　.
原　　　告　永安租賃股份有限公司
代　表　人　甲○○
訴訟代理人　張萬傑律師
　　　　　　丙○○
被　　　告　財政部臺北市國稅局
代　表　人　張盛和(局長)
訴訟代理人　丁○○
　　　　　　乙○○
上列當事人間因營業稅事件，原告不服財政部中華民國93年11月
12日台財訴字第09300315480號訴願決定，提起行政訴訟。本院
判決如下：
　　主  文
原告之訴駁回。
訴訟費用由原告負擔。
　　事  實
一、事實概要：原告於89年間銷售坐落台北縣永和市○○路○段
    80至82號2至8樓（4樓除外）之房屋及土地予行政院原子能
    委員會（以下簡稱原能會），經審計部查得其不動產買賣契
    約書房屋售價偏低，函移台北市稅捐稽徵處（以下簡稱北市
    稅處）大安分處審理結果，核定原告應調整之銷售額計新台
    幣（下同）297,567,686元，並補徵營業稅額14,878,384元
    。原告不服，申請復查，適營業稅業務自92年1月1日起移由
    被告稽徵，被告復查決定變更核定應補徵稅額為12,449,979
    元。原告猶不服，提起訴願，經財政部於93年3月16日以台
    財訴字第0920066979號訴願決定撤銷原處分（復查決定），
    囑由原處分機關另為處分。嗣經被告重核結果，變更核定應
    補徵稅額為11,731,429元，原告仍不服，提起訴願，亦遭決
    定駁回，遂向本院提起行政訴訟。
二、兩造聲明：
　(一)原告聲明：
    1.訴願決定、重核復查決定均撤銷。
    2.訴訟費用由被告負擔。
　(二)被告聲明：
    1.駁回原告之訴。
    2.訴訟費用由原告負擔。
三、兩造爭點：被告以系爭房屋售價占房地總金額比例低於房屋
              現值占土地公告現值與房屋評定標準價格總額之
              比例，比例調整房地售價，所為核定有無違誤？
　(一)原告主張之理由：
    1.本件原告業已依「行政院原子能委員會購置辦公大樓投標
      須知」（以下簡稱投標須知），於買賣合約書分別載明房
      屋及土地之買賣價款。茲說明如下：
　　　本件原告於投標時就坐落台北縣永和市○○路○段80至
        82號2至8樓之土地及房屋報價846,468,590元【已按房
        屋與土地分別報價，含4樓與亞洲信託投資股份有限公
        司（以下簡稱亞洲信託公司）合併出售部分，原告部分
        為615,900,000元】，因標價超出買方底價，經買賣雙
        方15次議減價格，始以總價728,000,000元決標，有採
        購開（決）標紀錄表（證4）附卷可稽。
      買賣契約第6點第1款明定辦妥簽約及完成公證手續當日
        （90年1月4日），原告應同時將本合約標的之土地、建
        物所有權狀及公證書正本並備齊一切過戶證件資料（印
        鑑證明、戶籍謄本、稅單等資料及蓋妥移轉登記表）交
        予原能會指定之土地登記代理人，亦即原告須先將房地
        產權過戶給原能會登記為國有財產，而原能會僅能先行
        支付土地價款，至於房屋價款則須於次年度編列預算，
        俟立法院通過後撥付，此種未付清價款即先過戶產權之
        特殊情形，致使原告須負擔未取得房屋價款期間內之一
        切額外風險，該額外風險無市場時價可參照，買賣雙方
        各亦評估不同，於一般交易中極為罕見，故系爭買賣成
        交價格極難與市場價格之對價相比是否顯著偏低或偏高
        。
      準此，原告為配合政府機構完成辦公大樓之採購並符合投
      標須知之規定，對地價與房價之比例基於商業上風險與權
      益關係為適當合理之區分實屬一般商業交易上必有之考慮
      ，原能會既須以當年度預算作為購地之用，對於上述區分
      亦認定為合理並同意訂入買賣契約中，即已完全符合行為
      時營業稅法之規定。
    2.查被告違反行為時營業稅法第17條與營業稅法施行細則第
      25條等規定，所為處分顯有違誤。經查：
      按「營業人以較時價顯著偏低之價格銷售貨物或勞務而
        無正當理由者，主管稽徵機關得依時價認定其銷售額。
        」、「本法稱時價，係指當地同時期銷售該項貨物或勞
        務之市場價格。」，分別為行為時營業稅法第17條、營
        業稅法施行細則第25條所明定。
      原能會與原告約定先過戶產權，後編列預算送立法院審
        議通過後再付款，嗣於決標後再議減鉅額價款，與其決
        標簽約當時「時價」之時差早已變動而有所不同，亦即
        本件認定時價之時差甚大，如決標時間、簽約時間、本
        件購屋預算款原能會送立法院審議時間、該預算通過時
        間、實際支付價款時間、房地產權登記時間（未付清價
        款先行移轉登記產權，銀貨未兩訖），究以何者為準？
        被告未予說明，亦未就「當地」、「同時期」、「銷售
        同項貨物之市場價格」加以舉證，其逕以行為時營業稅
        法第17條規定為補稅處分之依據，於法顯有不合。
      原能會依法公開標購，合約內容均由買受人主導並經法
        院公證，每一步驟皆具有公信力，有行為時營業稅法第
        17條明定之「正當理由」至明。又被告所援引之鑑價報
        告書所載雙方交易條件與交易內容條件均與本件不同，
        不但未涵蓋未付款即須先過戶產權及立法院不按送審預
        算款審議等風險，亦無法提供具體確實之成交統一發票
        佐證，與營業稅法施行細則第2條所定同時期、當地、
        同項貨物（房屋建築規格各有不同）之市場價格等構成
        條件不同，兩者時價基礎條件不一致，焉可比較孰高孰
        低？原能會既同意簽約，即係認定簽約價格之合理與合
        法自不待言。
      揆之前揭說明，系爭銷售房地之價格不符合「較時價顯著
      偏低」且「無正當理由」此二條件，被告不得調整銷售額
      ，其以「得」字視為「應」字，逕為調整銷售額，明顯違
      法。
    3.次查原處分違反行為時營業稅法施行細則第21條、第22條
      等規定，於法不合：
      按「營業人以土地及其定著物合併銷售時，除銷售價格
        按土地與定著物分別載明者外，依房屋評定標準價格占
        土地公告現值及房屋評定標準價格總額之比例，計算定
        著物部分之銷售額。」，為行為時營業稅法施行細則第
        21條所規定。可知依房屋評定標準價格占土地公告現值
        及房屋評定標準價格總額之比例，計算定著物部分之銷
        售額之除外情形為銷售價格按土地與定著物分別載明者
        。本件係以土地及其定著物合併銷售案件，如前所述，
        原告業已於買賣契約中分別載明土地與房屋銷售價格，
        完全符合前揭法條明定之除外情形，被告藉口按時價調
        整銷售價補徵營業稅款，卻對其所稱之時價係何時之時
        價？較時價顯著偏低及構成無正當理由之條件為何？均
        未逐項闡明，僅概括率斷調整售價補徵營業稅處分，顯
        與事實與上開法條規定不合，難以令人折服。
      次按「營業人銷售貨物或勞務，於貨物交付前或勞務提
        供前經開立統一發票者，應以開立統一發票之金額為銷
        售額。」，行為時營業稅法施行細則第22條定有明文。
        經查系爭房屋及土地過戶登記日期為90年2月23日，完
        全符合前開法條規定，自應按統一發票金額為銷售額計
        課營業稅，被告不依法定證據，逕以法定證據調整補稅
        ，明顯違法。茲就相關憑證列明如下：
        (1)土地價款開立統一發票部分：
          (甲)第1期土地價款：統一發票號碼FB00000000，日期
            為90年3月6日，總金額為388,400,000元。
          (乙)第2期土地價款：統一發票號碼KL00000000，日期
            為90年12月25日」，總金額為43,130,000元。
        (2)房屋價款開立統一發票部分：
          (甲)第1期房屋價款：統一發票號碼MB00000000，日期
            為91年3月15日，總金額為101,520,000元。
          (乙)第2期房屋價款：統一發票號碼MB00000000，日期
            為91年4月11日，總金額為83,250,000元。
    4.又原告未依取得成本為依據開立發票，具有正當理由：
      原告係以「總價」向法院購入系爭房地，房地價比例由
        法院訂定，原告無權置喙。
      原告當時購入系爭房地之總成本為625,902,992元，投
        標原能會之報價初為846,468,590元（含4樓部分），其
        後原能會主張超出底價，要求減價，經十餘次議價，共
        計減少118,000,000元，以總價728,000,000元成交，扣
        除4樓部分價款，系爭房地成交價為615,000,000元。雖
        稍有虧損，惟因市場房價不振，需求大面積之客戶難覓
        ，而原告公司貸款利息負擔甚重，不得不把握此一機會
        ，不計成本，同意減價成交。換言之，原告除須負擔被
        告遲付房屋價款所增加之風險及利息外，尚虧損1千萬
        餘元，蓋若原告不出售系爭房地，房地之跌價及利息累
        積之虧損將更多。
      原能會標購系爭房地係以「總價」決標，由於房地價之
        比例須顧及原能會當時僅有購置土地預算而無購置房屋
        預算之事實，且原告一時無法收到售屋價款，就次年度
        購屋預算是否順利通過並無把握，原能會亦無任何保證
        ，風險極大，自亦希望儘量減低延遲付款部分之比例，
        惟因投標須知明定房地價比例必須合理，故經雙方衡酌
        相關因素及條件後，乃協議房價與地價比例為3比7。倘
        將原告同意減價之118,000,000元亦加入房價，則房價
        與地價之比例將調整為42比58，此一減價獲利者為國庫
        ，自不得據以為對原告不利之處分。
    5.再查系爭房屋與土地產權業經台北縣中和地政事務所（以
      下簡稱中和地政所）登記為國有財產，該登記案之公文書
      內就房屋與土地分別載明其坐落樓層、規格、面積及附買
      賣契約，應具公信力，稽徵機關同為政府機關自不宜再作
      比例之調整。且買受人原能會與中和地政所兩者均屬政府
      機關，其於公文書上登載之事實確已據實呈報被告及主管
      地政機關，既已申報有案可稽，依法自不構成逃漏稅之行
      為條件，是被告指謂原告逃漏營業稅，於法無據。綜上所
      述，被告逕以鑑定報告書所採用之「推估市場價格」非法
      調整本件房地價款，於法不合，原處分顯有違誤，應予撤
      銷。
  (二)被告答辯之理由：
    1.按「營業人以較時價顯著偏低之價格銷售貨物或勞務而無
      正當理由者，主管稽徵機關得依時價認定其銷售額。」、
      「營業人申報之銷售額，顯不正常者，主管稽徵機關，得
      參照同業情形與有關資料，核定其銷售額或應納稅額並補
      徵之。」、「營業人以土地及其定著物合併銷售時，除銷
      售價格按土地與定著物分別載明者外，依房屋評定標準價
      格占土地公告現值及房屋評定標準價格總額之比例，計算
      定著物部分之銷售額。」、「本法稱時價，係指當地同時
      期銷售該項貨物或勞務之市場價格。」，分別為行為時營
      業稅法第17條、第43條第2項、行為時營業稅法施行細則
      第21條、第25條所明定。次按「．．．6.營業人以土地及
      其定著物同時銷售者，營業稅法施行細則第21條已規定，
      除銷售價格按土地與定著物分別載明者外，依房屋評定標
      準價格占土地公告現值及房屋評定標準價格總額之比例，
      計算定著物部分之銷售額。惟營業人所訂定房屋及土地分
      別出售之合約，如房屋售價偏低，土地售價偏高者，應依
      營業稅法第17條，第43條第2項及同法施行細則第25條有
      關規定，核定其銷售額，計算應納稅額，並補徵之。」、
      「．．．說明2.至於『房屋款顯較市價為低』如何查證一
      節，請參酌本部賦稅署80年6月28日邀集省市稽徵機關會
      商結論辦理。．．．房屋款之市價可參酌左列資料認定之
      ．．．2.不動產鑑價公司鑑定資料。」，復分別為財政部
      79年8月30日台財稅第000000000號、81年2月25日台財稅
      字第810753390號等函釋（以下簡稱財政部81年函釋）意
      旨所明示。
    2.本件原告訴稱略以，投標須知與買賣契約明定房屋及土地
      分別載明單（總）價，其業已向被告依法據實申報進項統
      一發票及進貨價款並繳清營業稅款，故不構成逃漏稅款；
      原處分自創不合法定條件之時價調整補稅，與行為時營業
      稅法第17條規定之條件不符等語，資為爭議。經查系爭違
      章事實有北市稅處調整補徵稅額計算表、審計部91年1月
      30日台審部壹字第910209號函、原能會辦理「核能管制指
      揮與資訊大樓購置計畫」採購案承商原告核涉逃漏營業稅
      估算表、大華不動產鑑定股份有限公司估價報告書、財團
      法人台灣經濟技術研究報告、第一不動產鑑定中心股份有
      限公司鑑定報告書、不動產買賣合約書、北市稅處稽核報
      告書、原告91年2月25日永租91（發）字第6號函、原告91
      年4月1日出具之說明書、原告公司副總經理丙○○於91
      年3月13日在北市稅處之談話筆錄、原告開立發票及入帳
      傳票影本等資料附卷可稽。次查原告與原能會所簽訂之買
      賣契約書有分別載明土地及房屋之價格，依營業稅法施行
      細則第21條規定以契約載明之房屋價款為開立發票之依據
      ，似非無據，惟原告銷售系爭建物，其房屋售價占房地總
      金額比例（30%）低於房屋現值占土地公告現值與房屋評
      定標準價格總額之比例（40%），亦低於卷附3家鑑價公司
      之平均估算比例（70%），參照前揭財政部函釋意旨，營
      業人所訂房屋及土地分別出售之合約，若房屋售價偏低而
      土地售價偏高，應按時價核定其銷售額，計算其應納稅額
      並補徵之。又鑒於房屋時價不易求得且標準不一，且房地
      有其個別性及特定性，不同於一般標準化之商品，卷附3
      家鑑定公司所估算之房地比例雖因鑑價方式有異而造成鑑
      價結果不一，然若採其平均數亦足以代表其市場價格，故
      系爭土地及建物銷售價格應採原能會委託鑑價公司估算之
      平均比例（3：7）計算調整補徵稅額較為合理。準此，原
      核定按原告取得案關土地及建築物之原始成本比例（22
      ：78），調整補徵稅額為14,878,384元，容有未洽，被告
      本諸職權就建築物銷售額偏低部分，調整變更應補徵稅額
      為12,449,979元，並無違誤。
    3.又原告主張被告復查決定時以「未含營業稅之房地總價」
      607,101,429元為基準調整房地售價比例，核定應補徵營
      業稅額為12,449,979元，應屬有誤一節，經被告重為審酌
      原告案附不動產買賣合約書第4點內容結果，記載房屋售
      價部分並未註明不含營業稅，故原復查決定以未含營業稅
      之房地總價為基準調整房地售價比例，殊有未洽，嗣重核
      復查決定業已改按「內含營業稅之房地總價」重新計算調
      整房、地售價比例，就建築物銷售額偏低部分重為調整變
      更應補徵稅額為11,731,429元【計算式：銷售總額
      615,900,000元（含稅）×建築物比例70%＝應申報建築物
      銷售價格431,130,000元（含稅）；｛應申報建築物銷售
      價格410,600,000元（未稅）-原申報建築物銷售價格
      175,971,429元｝×營業稅率5%=應補徵稅額11,731,429元
      】，是本件重核復查決定揆諸前揭法令規定並無不合。
    4.另依調整補徵稅額計算表（附件1）所示，系爭房屋原始
      成本為398,986,000元，出售價款為184,770,000元，土地
      成本為106,408,694元，出售價款為431,130,000元，而原
      告出售土地及建物之成本為486,376,298元，銷售價格含
      稅總價為615,900,000元，可知原告取得系爭房地後再出
      售共賺取1億多元。又參照3家鑑價公司之估價報告書（附
      件8），房屋售價占總金額比例分別為72%、79.9%、59.5%
      ，平均比例約70%，惟依臺北縣政府稅捐稽徵處中和分處
      以94年8月25日北稅中一字第0940027144號函所附原告與
      原能會向該處申報之土地現值申報書（附件9）及臺北縣
      永和市公所所附系爭建物之契稅申報書及契稅查定表，土
      地總現值87,615,013元，房屋評定標準價格占出售土地公
      告現值及房屋評定標準價格總額之比例為47.18%比52.82%
      。準此，參照附件2之分析表，原始取得成本比例房屋為
      78.12%、土地為21.88%，3家鑑定公司之平均比例房屋為
      70%、土地為30%，惟原告所開立之發票確係房屋28.99%、
      土地71.01%，依成本與收入配合原則，顯不合理。綜上論
      結，原告所訴為無理由，應予駁回。
　　理  由
一、查營業稅本屬國稅而委託各縣市稅捐稽徵處代徵，惟自92年
    1月1日起移回財政部所屬各地區國稅局自行稽徵，本件業經
    被告聲明承受訴訟，合先敘明。
二、按「營業人以較時價顯著偏低之價格銷售貨物或勞務而無正
    當理由者，主管稽徵機關得依時價認定其銷售額。」、「營
    業人申報之銷售額，顯不正常者，主管稽徵機關，得參照同
    業情形與有關資料，核定其銷售額或應納稅額並補徵之。」
    、「營業人以土地及其定著物合併銷售時，除銷售價格按土
    地與定著物分別載明者外，依房屋評定標準價格占土地公告
    現值及房屋評定標準價格總額之比例，計算定著物部分之銷
    售額。」、「本法稱時價，係指當地同時期銷售該項貨物或
    勞務之市場價格。」，分別為行為時營業稅法第17條、第43
    條第2項及行為時營業稅法施行細則第21條、第25條所明文
    規定。
三、本件原告89年銷售坐落台北縣永和市○○路○段80至82號2至
    8樓（4樓除外）之房屋及土地予原能會，經審計部查得其不
    動產買賣契約書房屋售價偏低，函移北市稅處（92年1月1日
    起移由被告稽徵）審理結果，比例調整房地售價，原告對被
    告重核復查決定按「內含營業稅之房地總價」重新計算調整
    房、地售價比例，就建築物銷售額偏低部分重為調整變更應
    補徵稅額為11,731,429元仍不服等情，有審計部91年1月30
    日台審部壹字第910209號函、北市稅處稽核報告書及調整補
    徵稅額計算表、原能會辦理「核能管制指揮與資訊大樓購置
    計畫」採購案營業稅估算表、大華不動產鑑定股份有限公司
    估價報告書、財團法人台灣經濟技術研究報告、第一不動產
    鑑定中心股份有限公司鑑定報告書及系爭不動產買賣合約書
    暨原告開立之統一發票、入帳傳票等影本附於原處分卷可稽
    。茲原告主張其係依投標須知及買賣合約書所載房地買賣價
    款列報並繳清營業稅款，被告違反行為時營業稅法第17條與
    營業稅法施行細則第21條、第22條、第25條等規定，所為處
    分顯有違誤等語。經查原告與原能會所簽訂之系爭房地買賣
    契約書固分別載明土地及房屋之價格，惟查系爭房地乃原告
    於87年間向臺灣板橋地方法院（以下簡稱板橋地院）承受，
    當時板橋地院並將土地及建物之拍定價格分別逐筆列載，此
    觀板橋地院87年9月30日板院文民執字第73391號不動產權利
    移轉證書及附表等影本即知，原告並於公司內部轉帳傳票記
    載系爭土地及建築物之原始成本分別為106,408,694元、
    398,965,984元，比例約為22：78，此復經原告91年4月1日
    出具說明書自承係按法院訂價分別列帳甚明在卷，自堪認系
    爭土地及建築物之原始成本各為106,408,694元、
    398,965,984元（比例約為22：78）無訛，則原告於本件交
    易所列載系爭土地及建築物之出售價格431,130,000元、
    184,770,000元，售價比例竟為約2.33：1（原告所開立之發
    票比例房屋約28.99%、土地約71.01%），非惟與其原始取得
    成本比例大相逕庭，其房屋售價占房地總金額比例（30%）
    亦遠低於房屋現值占土地公告現值與房屋評定標準價格總額
    之比例（40%），顯違常情，遑論原告於本院行準備程序時
    自承花費4、5億元裝修房屋始行出售，豈有嗣後房屋售價反
    遠低於向板橋地院承受時之原始成本之理，是系爭房屋價格
    明顯偏低，土地售價則偏高，至為灼然。第以系爭建物原始
    成本為398,965,984元，造價高昂，價值不菲，縱不予加計
    原告向法院承購後之裝修費，本無腰斬一半以上（原始成本
    398,965,984元：出售價格184,770,000元，比例約為2.159
    ：1）之價格賤售之理，且系爭交易當時並無何社會經濟變
    動因素致房屋價格狂跌之狀況，此觀卷附原告與原能會契稅
    申報書及臺北縣稅捐稽徵處契稅查定表等即明，參以原告所
    開立未含稅之統一發票，房屋部分之價格僅175,971,429元
    （出售價格為184,770,000元），亦違營業稅法所謂銷售價
    格之定義等情，故系爭房屋售價確有較時價顯著偏低之價格
    銷售之事實，即堪認定，則被告依比例調整房地售價，即非
    無據。至原告所稱其房地價格係按其與原能會簽訂之不動產
    買賣合約書內容記載，且原能會房屋款係延後年度編列預算
    始行給付等節；經查被告係本於執掌，依職權調整房地售價
    核定營業稅，本與系爭買賣契約書即私法契約就房地價格之
    訂定係屬二事，亦與原能會究係如何給付房地買賣款項暨其
    年度預算無涉，原告所稱亦無解於系爭房屋售價確有較時價
    顯著偏低之事實之成立，併予敘明。從而被告依臺北縣政府
    稅捐稽徵處中和分處94年8月25日北稅中一字第0940027144
    號函所附原告與原能會申報之土地現值申報書及臺北縣永和
    市公所所附系爭建物之契稅申報書及契稅查定表，以系爭土
    地總現值87,615,013元，房屋評定標準價格占出售土地公告
    現值及房屋評定標準價格總額之比例約為47.18%：52.82%，
    再參照系爭土地及建築物之原始成本比例（房屋約為78.12%
    、土地約為21.88%）暨原能會委託3家鑑定公司之鑑價平均
    數（比例：房屋約70%、土地約30%），另按「內含營業稅之
    房地總價」重新計算調整房、地售價比例（計算方式如調整
    補徵稅額計算表），於法即無不合。從而本件被告所為重核
    復查決定，揆諸首揭法條規定，並無違誤，訴願決定予以維
    持，亦無不合，原告徒執前詞，訴請撤銷，為無理由，應予
    駁回。
據上論結，本件原告之訴為無理由，依行政訴訟法第98條第3項
前段，判決如主文。
中　　華　　民　　國　　94　　年　  11　　月　 30  　 日
                    第二庭審判長  法    官  鄭忠仁
                                  法    官  許瑞助
                                  法    官  林育如
上為正本係照原本作成。
如不服本判決，應於送達後20日內，向本院提出上訴狀並表明上
訴理由，如於本判決宣示後送達前提起上訴者，應於判決送達後
20日內補提上訴理由書（須按他造人數附繕本）。
中　　華　　民　　國　　94　　年　  11　　月　 30  　 日
      　　　　　　　　　　　　　　書 記 官　林惠堉
